臺灣桃園地方法院民事判決　　　　　　 96年度重訴字第156號
原　　　告　合作金庫商業銀行股份有限公司
法定代理人　甲○○
訴訟代理人　己○○
　　　　　　乙○○
被　　　告　通成營造有限公司
兼法定代理　戊○○
人　　　　　　　　　　　5樓
被　　　告　丁○○○
　　　　　　　　　　　　5樓
　　　　　　丙○○
　　　　　　　　　　　　之3
上　一　人
訴訟代理人　蘇明淵　律師
　　　　　　謝孟儒　律師
上當事人間請求清償債務事件，於民國96年12月18日言詞辯論終
結，本院判決如左：
    主    文
被告應連帶給付原告新臺幣捌佰萬元，及自民國九十六年三月二
十九日起至清償日止，按年息百分之四點五三計算之利息，暨自
民國九十六年四月二十九日起至清償日止，逾期在六個月以內者
，按上開利率百分之十，逾期超過六個月者，按上開利率計算之
違約金。
訴訟費用由被告連帶負擔。
    事實及理由
壹、程序方面：
    本件被告通成營造有限公司、戊○○、丁○○○經合法通知
    ，未於言詞辯論期日到場，核無民事訴訟法第386 條所列各
    款情形，爰依原告之聲請，由其一造辯論而為判決。
貳、實體方面：
一、原告起訴主張：
　(一)被告通成營造有限公司於民國95年12月28日邀同被告戊○○
    、丁○○○及丙○○為連帶保證人，向原告分別借款新臺幣
    （下同）4,700,000 元及3,300,000 元，期限1 年，按月繳
    付，到期還本，利率依年4.5%（機動計息）計付，並約定如
    有使用票據有退票未經清償或到期未能兌現者，借款視為全
    部到期，除應計付遲延利息外，並就逾期付息或到期未履約
    時，其逾期清償在6 個月以內者，按上開利率10% ，超過6
    個月部分，按上開利率20% 加付違約金。
  (二)詎被告通成營造有限公司簽發支票於96年4 月25日，因存款
    不足而遭退票，經原告多次洽催未果，原告乃依被告所立授
    信約定書特別商議條款第1 條第2 項，主張借款到期，目前
    尚欠本金800萬元，迭經催討，迄未受償。
  (三)按銀行法第12條之1 規定之「自用住宅放款」係指具有完全
    行為能力之中華民國國民，目前確無自用住宅，為購置自住
    使用住宅所為之金融機構貸款。「消費性放款」係指對於房
    屋修繕、耐久性消費財產（包括汽車）、支付學費及其他個
    人之小額貸款，及信用卡循環信用等，此有行政院金融監督
    管理委員會金管銀(一)字第09610000040 號釋示可稽。又明定
    適用自用住宅放款及消費性放款，有側重保護消費者之立法
    意旨，而對企業戶放款，企業本身多有對等能力足資在訂約
    條件上與銀行商議，故銀行法第12條之1 規定，僅適用於自
    用住宅放款及消費性貸款，本件係工商貸款，與銀行法第12
    條之1規定有間，應不適用之。
  (四)本件係被告丙○○係擔任被告即借款人通成營造有限公司之
    連帶保證人，而被告通成營造有限公司之借款，並非自用住
    宅及消費性貸款，係屬營運週轉金之工商貸款性質，依據銀
    行法第12條之1 第1 項規定，被告自不得免除保證之責任。
    而被告戊○○、丁○○○、丙○○為前開債務之連帶保證人
    ，自應連帶給付如上述本金、利息、違約金。爰依民法消費
    借貸及連帶保證之法律關係提起本件訴訟。並聲明：如主文
    所示。
二、被告丙○○則以：
  (一)對本件被告通成營造有限公司向原告借款及由被告丙○○擔
    任前揭借款之連帶保證人之事實均不爭執，惟按「本法稱擔
    保授信，謂對銀行之授信，提供左列之一為擔保者：一、不
    動產或動產抵押權。二、動產或權利質權。三、借款人營業
    交易所發生之應收票據。四、各級政府公庫主管機關、銀行
    或經政府核准設立之信用保證機構之保證。」。又按「銀行
    辦理自用住宅放款及消費性放款，已取得前條所定之足額擔
    保時，不得以任何理由要求借款人提供連帶保證人。」，銀
    行法第12條、第12條之1 分別定有明文。經查，本件借款債
    權已由共同被告丁○○○提供其所有坐落於桃園縣中壢市○
    街段825 地號之土地及前開土地上之建物，設定最高限額抵
    押權960 萬元予原告，上開土地及建物所擔保之債權金額已
    超過共同被告通成營造有限公司之借款金額，從而原告已取
    得足額之擔保，核先敘明。
  (二)次查，銀行法第12條之1 之立法理由為：「為長期存在的銀
    行連帶保證人制度，嚴重違反公平交易原則，侵犯肖費者權
    益，破壞銀行風險管理及內部控管功能，扭曲金融市場應有
    機制。」。揆諸上開銀行法第12條之1 之立法理由，可以得
    知本條應為強行規定，自不待言。按「法律行為，違反強制
    或禁止之規定者，無效。」，民法第71條本文定有明文。承
    前所述，本件原告已取得足額之擔保，從而原告依上開銀行
    法之規定，顯然不得再以任何理由要求借款人提供連帶保證
    人。本件禮告丙○○書立之保證書因違反銀行法第12條之1
    之規定而無效。職故，原告依連帶保證等規定，請求被告返
    還借款，應無理由等語資為抗辯。
  (三)並聲明：原告之訴駁回。
三、被告通成營造有限公司、戊○○、丁○○○均未於言詞辯論
    期日到場，亦未提出書狀作何聲明或陳述。
四、得心證之理由：
  (一)、原告主張之事實，業據提出本票、借據、僆帶保證書、授
      信約定書、支票及退票理由單、放款相關貸放及保證資料
      查詢單等為證，且被告通成營造有限公司、丁○○○已於
      相當時期受合法之通知，既未於言詞辯論期日到場，復未
      提出準備書狀爭執，依民事訴訟法第280 條第3 項準用第
      1 項之規定，視同自認，是原告主張上列事實，自堪信為
      真實。
  (二)、另被告丙○○固辯稱：同案被告丁○○○向原告借款之時
      ，同時亦復其所有坐落於桃園縣中壢市○街段825 地號之
      土地及前開土地上之建物，設定最高限額抵押權960 萬元
      予原告，該扺押物確已足夠清償前述借款，此故原告應先
      就主債務人所有之擔保房地拍賣充償，然原告卻逕向被告
      請求返還借款之要求，於情於法皆屬不當云云，惟查：
    1.按「銀行辦理自用住宅放款及消費性放款，已取得前條所
      定之足額擔保時，不得以任何理由要求借款人提供連帶保
      證人。銀行辦理授信徵取保證人時，除前項規定外，應以
      一定金額為限。未來求償時，應先就借款人進行求償，其
      求償不足部分得就連帶保證人平均求償之。但為取得執行
      名義或保全程序者，不在此限。」，銀行法第12條之1 定
      有明文。查按銀行法第12條之1 規定之「自用住宅放款」
      係指具有完全行為能力之中華民國國民，目前確無自用住
      宅，為購置自住使用住宅所為之金融機構貸款。「消費性
      放款」係指對於房屋修繕、耐久性消費財產（包括汽車）
      、支付學費及其他個人之小額貸款，及信用卡循環信用等
      ，此有原告提出之行政院金融監督管理委員會96年2 月5
      日金管銀(一)字第09610000040 號函示前開規定疑義及應遵
      循事項在卷可稽（參本院卷第57頁）。是前開銀行法第12
      條第1 項明定適用自用住宅放款及消費性放款，應有側重
      保護消費者之立法意旨，而對企業戶放款，企業本身多有
      對等能力足資在訂約條件上與銀行商議，從體系解釋而言
      ，本條第2 項、第3 項規定之適用範圍宜作目的性限縮，
      應以該條第1 項所列之「自用住宅放款」及「消費性貸款
      」為範圍。查本件被告通成營造有限公司向原告所為前揭
      借款，係屬營運週轉金之工商貸款，此有原告提出之授信
      申請書上之申請種類及授信用途欄分別載明「營運週轉金
      」與「經常週轉金」等語可參，顯然並非前述銀行法第12
      條之1 所規定之「自用住宅放款」或「消費性放款」有間
      ，應無前開銀行法規定之適用自明。再者，銀行法第12條
      之1 第3 項規定所謂先就借款人進行求償，乃係銀行對其
      辦理自用住宅放款及消費性放款借款人之連帶保證人強制
      執行時應遵守之程序，如有不當，亦僅屬強制執行法第12
      條第1 項聲明異議之範疇。而原告依據消費借貸及連帶保
      證之法律關係提起本訴，其目的在於取得執行名義，亦與
      銀行法第12條之1 第3 項但書之規定不相違背，不受該項
      前段先就借款人求償之限制亦明。
    2.又原告與被告丙○○間所訂立之連帶保證契約，其性質上
      非屬消費之法律關係，被告丙○○亦非以消費為目的為交
      易之消費者，自無消費者保護法之適用。是被告丙○○辯
      稱原告所為定型化條款之保證書之內容，顯失公平及平等
      互惠、當事人間之給付與對待給付顯不相當，或令被告負
      擔非其所能控制之危險，依據消費者保護法第11條、第12
      條等規定，應屬無效云云，亦屬無據。
    3.再所謂定型化契約，係指締約之一方契約條已預先擬定，
      他方僅能依該條款訂立契約，否則，即受不締約之不利益
      。就系爭保證契約之法律關係而言，保證人既係擔保他人
      間之債務清償責任，並非消費借貸關係之當事人，顯非締
      約之經濟上之弱者，其亦未自保證契約獲取任何利益，倘
      保證人認保證契約有顯失公平者，自可不訂定保證契約，
      並不會因未成為保證人而生不利益，或經濟生活受制於原
      告不得不為保證人之情形。從而，系爭保證契約之法律關
      係對被告並無顯不公平之情事，是被告另辯稱系爭保證契
      約，係違反民法第247 條之1 關於定型化契約之限制相關
      規定云云，委無足採。
    4.再按「數人負同一債務，明示對於債權人各負全部給付之
      責任者，為連帶債務。」，民法第272 條第1 項定有明文
      。是保證債務之所謂連帶債務，係指保證人與主債務人負
      同一債務，對於債權人各負全部給付之責任者而言，故連
      帶保證與普通保證不同，縱使無民法第746 所揭之情形，
      亦不得主張同法第745 條關於檢索抗辯之權利。因此，連
      帶保證契約繫乎為連帶保證人之一方是否願意與債權人簽
      訂為斷，若連帶保證人認為主債務人信用不佳，不欲負擔
      連帶保證責任，自得不與他方簽訂保證契約；況且如連帶
      保證契約已約明連帶債務之限額時，則非連帶保證人所完
      全不可預測或無法控制之債務，自為其所知悉，而沒有使
      被告負擔預測之危險，不能以此為由即謂債權人依約定行
      使權利係違反誠實信用方法。再者，連帶保證人基於朋友
      或親屬間之情誼而允諾擔任對同主債務人所負債務之連帶
      保證人，以增加主債務人貸款之便利性，促進資金流通，
      活絡社會經濟，對借貸雙方乃至於社會金融之推展，均有
      莫大之助益，為消費借貸之常態，借貸雙方互蒙其利，各
      取所需，一切約定均出於雙方合意及平衡雙方權利、義務
      而為，符合契約之目的，並無不當剝奪或增加義務之情形
      ，從而，自難遽認本件原告請求被告丙○○負連帶保證責
      任有何違反誠信原則可言，自不待言。
    5.至被告丁○○○所提供之抵押物目前市價是否已足清償其
      對原告所有欠款乙節，當須視將來執行拍賣系爭抵押物之
      結果而論，是於拍賣抵押物執行程序終結前，被告丙○○
      遽認抵押物之拍賣結果可足夠清償被告通成營造有限公司
      於原告公司之所有欠款，亦屬臆測之辭而不足採信。
    6.末按被告戊○○、丁○○○、丙○○與原告所簽立之連帶
      保證書（參本院96年度促字第21050 號支付命令卷第7 頁
      ）上載有：「立連帶保證書人戊○○等（以下稱保證人並
      包括繼承人及法定代理人）今向合作金庫商業銀行股份有
      限公司（以下簡稱貴行）連帶保證凡貴行持有通成營造股
      份有限公司（以下簡稱債務人）於現在（包括改組前）及
      將來所簽章之付款、承兌、背書或保證之票據、借據、契
      約及其他一切債務憑以新台幣捌佰萬元為限額，保證人願
      與債務人負連帶償還責任。…」等語，是保證人於該額度
      內所負之保證責任，該800 萬元是否僅指本金，而不包含
      利息、違約金等項目，似有疑義，惟參諸同保證書上亦載
      明：「…一經貴行通知，保證人願即將保證金額連同延滯
      期間應付利息（依貴行所規定利率計算），及各種違約金
      、損害賠償、各項費用、代付款項等一併代為償還清楚，
      絕不藉口推諉。…」等語，自堪認前開保證書上所載之80
      0 萬元限額應僅指本金額度，並未包含利息及違約金等項
      目。
    7.綜上，被告丙○○所持前揭辯詞，均屬不可採。
五、按「消費借貸契約，借用人應於約定期限內，返還與借用物
    種類、品質、數量相同之物。」、「再數人負同一債務，明
    示對於債權人各負全部給付之責任者，為連帶債務。」、「
    連帶債務之債權人，得對於債務人之全體，同時請求全部之
    給付，且連帶債務未全部履行前，全體債務人仍負連帶責任
    。」，民法第478 條前段、第272 條第1 項、第273 條分別
    定有明文。又連帶保證之保證人與主債務人負同一債務，對
    於債權人各負全部給付之責任（最高法院45年台上字第1426
    號判例可資參照）。從而，原告基於消費借貸及連帶保證之
    法律關係，請求被告通成營造有限公司、戊○○、丁○○○
    、丙○○連帶給付如主文所示之借款、利息及違約金，為有
    理由，應予准許。
六、據上論結，原告之訴為有理由，依民事訴訟法第385 條第1
    項前段、第85條第2 項，判決如主文。
中　　華　　民　　國　　96　　年　　12　　月　　31　　日
                      民事第三庭  法  官  汪智陽
以上正本證明與原本無異。
如對本判決上訴，須於判決送達後廿日內向本院提出上訴狀。
                                  書記官  葉菽芬
中　　華　　民　　國　　96　　年　　12　　月　　31　　日
